臺灣高等法院民事判決
109年度上字第1391號
上  訴  人  龍江金玉
訴訟代理人  吳展旭律師
            連星堯律師
被  上訴人  魏文勝  
            曹淑娟  
共      同
訴訟代理人  朱容辰律師

上列當事人間請求給付買賣價金事件，上訴人對於中華民國109
年8月14日臺灣桃園地方法院108年度訴字第2366號第一審判決提
起上訴，並為訴之減縮及擴張上訴聲明，本院於110年6月23日言
詞辯論終結，判決如下：
    主      文
上訴駁回。
第二審訴訟費用由上訴人負擔。
    事實及理由
壹、程序部分：
    按第二審訴之變更或追加，非經他造同意不得為之，但請求
    之基礎事實同一者，或擴張或減縮應受判決事項之聲明者，
    不在此限，民事訴訟法第446條第1項、第255條第1項第2款
    、第3款分別定有明文。查上訴人於原審係求為命被上訴人
    連帶給付新臺幣(下同)107萬5,200元本息、168萬4,548元暨
    自起訴狀繕本送達翌日起至清償日止，按日給付4,615元以
    及被上訴人曹淑娟應將坐落桃園市○○區○○段0000地號土地(
    下稱系爭土地)應有部分1萬分之1064移轉登記予上訴人；如
    不能移轉時，則給付上訴人76萬6,080元本息，經原審判決
    其全部敗訴，上訴人不服提起上訴，於本院先請求命被上訴
    人連帶給付107萬5,200元本息、60萬元暨自起訴狀繕本送達
    翌日起至清償日止，按日給付4,615元(見本院卷第35-36頁)
    ，嗣再擴張聲明併求為命曹淑娟應將系爭土地應有部分1萬
    分之1064移轉登記予上訴人(見本院卷第580頁)，經核上開
    聲明變更部分，屬減縮應受判決事項之聲明以及擴張上訴聲
    明，應予准許。
貳、實體部分：　　
一、本件上訴人主張：伊與訴外人王朝雲、王阿源共同繼承坐落
    於桃園縣○○市○○段000地號土地(下稱系爭000號土地)，於民
    國94年7月間，經渠等為協議分割後，分割為同地段000、00
    00、00000地號等3筆土地(重測後地號分別為桃園縣○○區○○
    段000地號、921地號及系爭土地，下則逕以重測前地號稱之
    )，000地號土地(面積247平方公尺)由王朝雲單獨所有，000
    0地號土地(面積1,487.68平方公尺)由王朝雲、王阿源分別
    共有，00000地號(即系爭土地，面積1,487.89平方公尺)則
    由伊與王阿源分別共有，伊應有部分為18/25。伊與王阿源
    、王朝雲於94年7月27日共同簽訂買賣契約(下稱系爭買賣契
    約)，以總價1,282萬元將0000地號土地及系爭土地(不含133
    坪道路用地，下稱系爭133坪道路用地)出售予被上訴人魏文
    勝，魏文勝並指定被上訴人曹淑娟為其登記名義人。伊之應
    有部分價金為461萬5,200元(計算式：12,820,000÷2×18/25＝
    4,615,200)，魏文勝僅給付伊第2次部分款項354萬元，尚有
    價金107萬5,200元(計算式：簽約金540,000+尾款第2次款項
    283,200+尾款252,000元＝1,075,200)未為給付。又依買賣契
    約第10條約定，遲延給付價金，每逾一日應按買賣價款千分
    之一計付賠償金，伊自得請求按每日4,615元計算之賠償金
    。另伊並未同意無償移轉系爭133坪道路用地，該部分土地
    移轉登記予曹淑娟，自屬無法律上原因，曹淑娟應將系爭13
    3坪道路用地屬伊應有部分之土地即1萬分之1064(計算式：1
    58.3平方公尺/1487.89平方公尺＝1064/10000)返還予伊等情
    。爰依民法第179條、第367條、第233條、系爭買賣契約第1
    0條、第5條約定，求為命被上訴人連帶給付107萬5,200元本
    息、60萬元暨自起訴狀繕本送達翌日起至清償日止，按日給
    付4,615元以及曹淑娟應將系爭土地應有部分1萬分之1064移
    轉登記予上訴人(未繫屬本院者不予贅述)。
二、被上訴人則以：伊於94年4月29日與王朝雲、王阿源及上訴
    人共合意4份買賣契約，分別買受桃園縣○○市○○段000○0000○
    00000○○○○地號稱之)、0000地號及系爭土地等5筆土地，約
    定價金000、0000、00000地號土地每坪7,500元，0000地號
    及系爭土地則每坪1萬6,000元，總價金各為333萬元、690萬
    元、519萬元及1,282萬元，伊於94年4月29日即已簽發金額
    共計600萬元之支票，用以支付4份買賣契約之簽約金各為15
    0萬元。惟系爭000號土地當時尚未辦理分割，待分割新地號
    後，始於94年7月27日簽訂系爭買賣契約，確定伊所買受之
    地號為0000地號及系爭土地，伊已依系爭買賣契約付訖第2
    次款項1,062萬元，尾款則經伊與上訴人、王朝雲、王阿源
    依測量後之實際面積辦理結算，由伊再行簽發3萬6,000元支
    票交予代書轉交，伊業已付訖所有買賣價金。又伊與王朝雲
    、王阿源及上訴人於94年4月29日達成買賣合意時，渠三人
    係公同共有0000地號及系爭土地，屬不可分之債，上訴人單
    獨起訴，於法不合等語，資為抗辯。
三、原審就前揭之訴為上訴人敗訴之判決，上訴人不服提起上訴
    ，並於本院為上訴聲明：(一)原判決關於駁回上訴人後開第
    二項之訴部分及該部分假執行之聲請，暨該部分訴訟費用之
    裁判均廢棄；(二)上開廢棄部分，⒈被上訴人連帶給付107萬
    5,200元及自94年12月7日起至清償日止，按年息百分之五計
    算之利息；⒉被上訴人應連帶給付60萬元暨自起訴狀繕本送
    達翌日起至清償日止，按日給付4,615元；⒊曹淑娟應將系爭
    土地1萬分之1064移轉登記予上訴人。(三)前開請求金錢之
    給付，願供擔保請准宣告假執行。被上訴人答辯聲明：(一)
    上訴駁回；(二)如受不利判決，願供擔保請准宣告免為假執
    行。
四、上訴人主張其與王阿源、王朝雲共同簽訂系爭買賣契約，以
    總價1,282萬元(價金不計入系爭133坪道路用地)將0000地號
    及系爭土地出售予魏文勝，魏文勝並指定將前開兩筆土地移
    轉登記予曹淑娟等情，為兩造所不爭執，並有系爭買賣契約
    、土地登記申請書在卷可憑(見原審卷第25-32頁)，堪可採
    信。
五、上訴人主張魏文勝尚未付訖系爭買賣契約之價金，且其未同
    意無償移轉系爭133坪道路用地，曹淑娟應將系爭133坪道路
    用地其中伊之應有部分即系爭土地1萬分之1064返還等語，
    為被上訴人否認，並執前詞置辯。茲就兩造爭點分述如下：
    　
(一)上訴人以自己名義起訴請求被上訴人給付價金，當事人適格
    要件無欠缺：
　　按所謂當事人適格，乃指就為訴訟標的之特定權利或法律關
    係，得為當事人而實施訴訟，具有受本案判決之資格。當事
    人是否適格，係就形式上認定為訴訟標的之法律關係，應在
    何特定當事人間予以解決，方屬適當而具有法律上之意義，
    與為訴訟標的之法律關係之存否，尚屬有間。是在給付之訴
    ，原則上祇須主張自己為給付請求權人，對於其主張為義務
    人提起，即為當事人適格(最高法院85年度台上字第2788號
    判決意旨參照)。查上訴人係主張其為系爭土地所有權人之
    一，依系爭買賣契約，請求被上訴人給付其應有部分之價金
    及因遲延給付所生之賠償金，上訴人認其對被上訴人有給付
    請求權存在，依首開說明，當事人即為適格。至於被上訴人
    辯稱兩造與王朝雲、王阿源於94年4月29日合意買賣時，王
    朝雲、王阿源及上訴人間係屬繼承之公同共有法律關係，上
    訴人不得單獨起訴云云，惟兩造與王朝雲、王阿源於94年4
    月29日合意買賣時，即已約明買賣之標的為分割後之土地，
    且上訴人所請求者係被上訴人積欠其個人之價金，與王朝雲
    、王阿源間並無合一確定之必要，故上訴人提起本件訴訟，
    於法並無不合。　　
(二)兩造與王朝雲、王阿源於94年4月29日已合意以總價1,282萬
    元買賣0000地號土地及系爭土地：   
　　⒈被上訴人主張其於94年4月29日分別向王朝雲、王阿源及上
      訴人合意4份買賣契約，約定買受000、0000、00000地號
      及0000地號暨系爭土地等5筆土地，總價各為333萬元、69
      0萬元、519萬元及1,282萬元，已於同日簽發共計600萬元
      之支票，以支付買受前開土地之簽約金等情，業據證人即
      承辦買賣之代書吳宜倫(原名吳雅惠)證稱：當初係王阿源
      、王朝雲、上訴人之女龍彩霓及兩造一起來伊事務所委任
      土地買賣案件，於94年4月29日合意買賣之土地為000、00
      00、0007以及000地號土地(按指系爭000號土地)，因王朝
      雲之房子坐落在000地號土地上，所以有委任民間測量所
      作地籍測量，分成000A(按指000地號)、000B(按指0000地
      號及系爭土地)地號，000A地號土地由王朝雲單獨取得所
      有，000B地號土地則在重測產生新地號後始辦理移轉；00
      0、0000、00000三筆土地係於94年4月29日簽約，並各開
      立面額150萬元支票以支付簽約金，000B土地簽約金則分
      成100萬元、50萬元兩張支票，因當時尚未分割完成，伊
      不清楚前開兩張支票實際由何人收受，因係由伊老闆娘邱
      美鈴負責交付，魏文勝開立之支票均係由邱美鈴負責經手
      轉交予賣方，伊確定魏文勝就000B土地有交付簽約金，龍
      彩霓有在現場，龍江金玉有同意龍彩霓始會代簽等語(見
      本院卷第443-446頁)，且有被上訴人於94年4月29日簽發
      之5紙支票影本在卷(見原審卷第469頁)，堪認王阿源、王
      朝雲與兩造於94年4月29日即已就0000地號土地與系爭土
      地合意買賣，僅因重新分割之地號尚未確定，故未簽署書
      面契約，然被上訴人已依約先行簽發支票150萬元，用以
      給付系爭買賣契約所約定之簽約金150萬元。則上訴人主
      張被上訴人未給付系爭買賣契約之簽約金150萬元云云，
      即無可採。
　  ⒉關於上訴人主張於94年4月29日僅收受出賣00000地號土地
      之簽約金150萬元，另所收受之100萬元支票，係王阿源給
      予上訴人用以補貼上訴人出賣00000地號土地之費用，並
      非系爭土地之簽約金云云。惟審諸94年4月29日簽收支票
      證明，代書係將被上訴人於94年4月29日簽發之5紙支票影
      印成一張證明，其上並記載支票正本簽收人為王阿源、王
      朝雲、上訴人(由其女龍彩霓代簽)(見原審卷第469頁)，
      可知王朝雲、王阿源及上訴人係共同簽收該5紙支票。參
      以證人吳宜倫證稱：000A土地上面有王朝雲之房屋，所以
      王朝雲、王阿源、龍江金玉合意先寫000A土地之契約，並
      當場結清價金，000A土地契約上第14條第4點記載款項收
      受人龍江金玉於4月29日付清，但伊不清楚龍江金玉就000
      A收受多少金額；魏文勝開完支票後，伊有聽聞王朝雲、
      王阿源及上訴人相約去銀行，就伊認知，渠三人會就買方
      開立之支票協調分配，所以魏文勝當天開立之支票皆未記
      載受款人，亦未劃線等語(見本院第444頁)，並有000A買
      賣契約在卷可憑(見本院卷第473-479頁)，可知於94年4月
      29日除被上訴人向王阿源、王朝雲、上訴人買受土地外，
      王朝雲亦向王阿源、上訴人買受000A土地之持分。然系爭
      000號土地於94年4月29日尚未辦理分割，縱先暫分為000A
      、000B，王阿源、王朝雲、龍江金玉分割後應有部分各為
      何，並非被上訴人所能獲悉，渠等間如何找補，乃屬內部
      事項，要與被上訴人無涉，而被上訴人於94年4月29日依
      賣方要求簽發支票，並由代書轉交予賣方自行分配，加以
      王阿源、王朝雲、上訴人當時就系爭000號土地持分仍各1
      /3，渠三人共同簽收5紙簽約金支票，應認被上訴人於94
      年4月29日已履行買受0000地號及系爭土地之簽約金150萬
      元之給付義務。況迨至系爭000號土地分割出0000地號及
      系爭土地後，王朝雲、王阿源及兩造復於94年7月27日簽
      訂系爭買賣契約，其中第2條約定載明簽約時付訖簽約金1
      50萬元，然當日被上訴人並未再給付簽約金150萬元，上
      訴人及其女在場並無爭執，業據證人即上訴人之女龍彩霖
      證稱無訛(見本院卷第461頁)，益徵被上訴人於94年4月29
      日即已履行系爭買賣契約之簽約金給付義務。至於上訴人
      實際兌現支票金額縱有不足，亦非可謂被上訴人未履行給
      付簽約金義務。
(三)被上訴人已履行系爭買賣契約約定之第2次付款款項1,062萬
    元：　　
　　⒈被上訴人主張其依系爭買賣契約第2期應付款項為1,062萬
      元，係以簽發2紙354萬元支票、300萬元及54萬元支票各1
      紙為支付等語，業據證人即承辦之代書簡美惠證稱：吳宜
      倫有告知伊關於000B土地買賣契約待分割後，再依分割後
      地號制定合約，000B契約在伊製作系爭買賣契約後即銷毀
      ；000B土地分割為0000、00000(按指系爭土地)地號，原
      來母地號為000(按指系爭000號土地)，由王朝雲、王阿源
      、龍江金玉各1/3，000A部分由王朝雲向王阿源、龍江金
      玉買入持分，000B要再分割，但實際上000土地就是三人
      共有，依照伊理解，分割為0000、00000地號後，三人持
      分仍相同，所以將0000、00000兩筆土地寫成同一份買賣
      契約，在簽000B契約時，魏文勝即已先給付簽約金150萬
      元，分割後，分兩次給付，一次為1,062萬元，1,062萬元
      伊係依照賣方各1/3，告知魏文勝開票，所以王朝雲、王
      阿源、龍江金玉各自取得354萬元，伊亦有告知渠等此為
      第2次付款之款項，現場王朝雲、王阿源、龍江金玉均無
      意見；0000、00000價金之給付係由伊告知魏文勝每人應
      給付多少金額，至於要分成幾張支票開立，伊印象中是到
      場後看賣方要求等語(見本院卷第450頁、第452頁)，且有
      被上訴人於94年10月2日所簽發4紙金額共計1,062萬元支
      票在卷可憑(見原審卷第427頁、第431頁)，並經王朝雲、
      王阿源及上訴人之女龍彩霓代上訴人簽收無訛，則被上訴
      人主張業已履行系爭買賣契約第2期款項1,062萬元之給付
      義務，堪可採信。
  　⒉關於上訴人主張王朝雲、王阿源就0000地號土地應有部分
      各為14/25、11/25，上訴人、王阿源就系爭土地應有部分
      則各為18/25、7/25，上訴人應得之系爭土地第2期價金應
      為382萬3,200元(計算式：10,620,000÷2×18/25＝3,823,20
      0)，被上訴人尚積欠28萬3,200元未給付云云。惟據證人
      龍彩霖證稱：0000、00000兩筆土地係簽署為同一份買賣
      契約，契約僅記載總價，並未特別講明要如何分配，伊當
      時認知係會照持分分配價金；實際支付價金時，王朝雲、
      王阿源、龍江金玉僅有要求不要開在同一張票，至於價金
      就是代書說多少就多少，伊等非常相信代書計算之價錢等
      語(見本院卷第458-460頁)，參以系爭買賣契約未載明王
      朝雲、王阿源、龍江金玉之持分比例，僅記載總價及各期
      款項總金額(見原審卷第25頁)，則王朝雲、王阿源及上訴
      人既為共同出賣人，渠等對被上訴人之價金請求權屬可分
      之債，渠等無特別約定，亦無法律另有規定，自應平均分
      受價金，被上訴人依據代書所告稱各1/3計算，因而簽發
      各354萬元支票予王朝雲、王阿源、上訴人收受，自無違
      誤。況被上訴人係依據賣方要求簽發支票，而上訴人當場
      簽收系爭土地第2期價金時，對於代書係以各1/3計算一節
      未有異議，亦據證人簡美惠、龍彩霖證述如前，則上訴人
      主張被上訴人尚積欠第2期款項28萬3,200元未給付云云即
      無足採。
(四)系爭買賣契約之尾款經依測量後實際面積計算，被上訴人已
    開立3萬6,000元支票交由王朝雲、王阿源及上訴人共同簽收
    ：　　
　　⒈按「第三次付款於縣政府測量人員辦理地籍圖重測完竣後
      ，地政事務所公告完竣，通知甲方(按指被上訴人)換發新
      權利書狀時，確認重測後面積不足部分，由尾款新台幣柒
      拾萬正扣除，餘額於地政事務所通知換發新權利書狀日起
      三日內甲方支付款項餘額部分」，系爭買賣契約第2條定
      有明文(見原審卷第25頁)。準此，系爭土地尾款之金額應
      依重測後實際面積為找補始得特定，先予敘明。
　　⒉經查，證人簡美慧證稱：0000、00000土地第3次付款時，
      有王朝雲、王阿源、龍江金玉、龍彩霓及魏文勝在場，原
      本尾款金額為70萬元，但有扣除重測後0000、00000、000
      0、00000、000等地號面積不足部分，伊在通知第3次付款
      時有先將伊計算之找補結果告知魏文勝，伊通知魏文勝尾
      款只要再付3萬6,000元，伊不清楚實際上係何人收受支票
      ，但係由王朝雲、王阿源、龍江金玉共同簽收；伊有跟買
      賣雙方確認過計算式，有詢問過王朝雲、王阿源、龍江金
      玉之前000、0000、00000地號重測後面積減少，是否可以
      在0000、00000地號之價金扣除，均經同意後，伊始為如
      此扣抵，龍江金玉或其女兒並無反對等語(見本院卷第450
      -451頁)，並有簡美惠計算製作之計算式(見本院卷第483
      頁)在卷可憑，堪認簡美惠係經王朝雲、王阿源、龍江金
      玉同意後，將000、0000、00000地號重測後面積不足部分
      ，與系爭買賣契約之兩筆土地合併計算，據以辦理本件尾
      款之結算，被上訴人始依據簡美惠所結算之金額簽發支票
      。復參以被上訴人所簽發之尾款3萬6,000元支票係由王朝
      雲、王阿源、龍江金玉共同簽收(見原審卷第425頁)，堪
      認被上訴人已付訖系爭買賣契約之尾款。則上訴人主張被
      上訴人尚有尾款25萬2,000元(計算式：700,000×36%＝252,
      000)未為給付云云亦無足採。
(五)被上訴人之價金給付義務已履行完畢，無需負違約責任：
　　上訴人主張被上訴人遲延給付價金，應依系爭買賣契約第10
    條約定，自應付款日起按每日4,615元計算，賠償上訴人云
    云。惟系爭買賣契約約定之簽約金150萬元、第二期款項1,0
    62萬元及尾款均已付訖如前所述，被上訴人自無遲延給付價
    金之情，上訴人依前開約定請求賠償云云，即屬無據，不應
    准許。
(六)兩造買賣之範圍係108-8地號及系爭土地權利範圍全部，並
    約定系爭133坪道路用地不計價：
　  ⒈經查，系爭買賣契約不動產標示部分係記載108-8地號及系
      爭土地權利範圍全部，且第14條特別事項約定「本宗買賣
      不動產總價金，已扣抵133坪道路用地後之價金」(見原審
      卷第28頁)，堪認依約王朝雲、王阿源及上訴人負有移轉1
      08-8地號及系爭土地權利範圍全部之義務，且系爭133坪
      道路用地不計價。則被上訴人指定曹淑娟為登記名義人，
      曹淑娟受移轉系爭133坪道路用地，即非無法律上原因。
　  ⒉至上訴人主張系爭土地屬農業用地，且實際作為農業使用
      ，無道路用地部分，被上訴人就其中133坪土地既未給付
      對價，曹淑娟受移轉系爭133坪道路用地自屬無法律上原
      因云云。惟查，證人簡美惠證稱：因當時在辦理買賣過程
      中有申請農用證明，0000地號現況有道路，沒有辦法取得
      農用證明，之後0000地號現有道路部分依照農業設施容許
      使用相關辦法去申請，作為農路使用後才取得農用證明，
      00000(按指系爭土地)沒有道路等語，堪認系爭買賣契約
      共同出賣人(即王朝雲、王阿源及上訴人)應移轉之土地確
      有屬道路用地部分。再參諸證人龍彩霖證稱：龍彩霓簽約
      時伊亦有在場，系爭買賣契約第14條道路用地部分，龍彩
      霓有詢問代書，但代書未回答，當時伊等之理解係總價金
      扣除133坪道路用地，即表示該筆土地不用過戶給對方，
      所以就同意簽約等語(見本院卷第460頁)，堪認上訴人於
      簽約時明知總價金不計算系爭133坪道路用地，仍為同意
      簽署系爭買賣契約。則上訴人既已簽署系爭買賣契約，為
      共同出賣人，自應受契約拘束，不因上訴人自身對事實理
      解錯誤而為意思表示，而影響契約之效力。況被上訴人依
      約給付價金，所簽發之支票係由王朝雲、王阿源及上訴人
      共同簽收，出賣人間如何分配價金屬渠等內部事項，與被
      上訴人無涉已如前述，系爭133坪道路用地屬0000號土地
      ，係指王朝雲、王阿源出售0000號土地就此部分不予計價
      ，上訴人若認價金分配應按各自出售之持分計算，應係向
      王朝雲、王阿源請求其二人溢領之價金，而非請求曹淑娟
      將部分系爭土地移轉予上訴人。是被上訴人既已依系爭買
      賣契約給付全部價金，曹淑娟受移轉登記108-8地號及系
      爭土地權利範圍全部自屬有據，並非無法律上原因。上訴
      人主張曹淑娟受有系爭土地應有部分1萬分之1064之不當
      得利云云，顯無足取，不應准許。
六、綜上所述，上訴人依民法第179條、第367條、第233條、系
    爭買賣契約第10條、第5條約定，請求被上訴人連帶給付107
    萬5,200元本息、60萬元暨自起訴狀繕本送達翌日起至清償
    日止，按日給付4,615元，以及請求曹淑娟將系爭土地應有
    部分1萬分之1064移轉登記予上訴人，均非屬正當，不應准
    許。從而，原審就上開部分為上訴人敗訴之判決，經核並無
    不合，上訴論旨指摘原判決關此部分不當，求予廢棄改判，
    為無理由，應駁回其上訴。
七、本件事證已臻明確，上訴人聲請傳喚證人詹裕桂、龍彩霞，
    以證明被上訴人於108年10月1日有透過代書黃華隆辯稱係以
    現金支付系爭土地之簽約金50萬元一節(見本院卷第543-544
    頁)，惟代書黃華隆已於原審證稱無此事等語明確(見原審卷
    第402頁)，且被上訴人係以簽發支票方式給付簽約金如前所
    述，自核無傳喚之必要。兩造其餘之攻擊或防禦方法及所用
    之證據，經本院斟酌後，認為均不足以影響本判決之結果，
    爰不逐一論列，附此敘明。
八、據上論結，本件上訴為無理由，判決如主文。　　
中　　華　　民　　國　　110 　年　　7 　　月　　14　　日
                    民事第五庭    
                        審判長法  官  賴劍毅
                              法  官  陳君鳳
                              法  官  楊雅清
正本係照原本作成。
如不服本判決，應於收受送達後20日內向本院提出上訴書狀，其
未表明上訴理由者，應於提出上訴後20日內向本院補提理由書狀
（均須按他造當事人之人數附繕本）上訴時應提出委任律師或具
有律師資格之人之委任狀；委任有律師資格者，另應附具律師資
格證書及釋明委任人與受任人有民事訴訟法第466 條之1第1項但
書或第2項所定關係之釋明文書影本。如委任律師提起上訴者，
應一併繳納上訴審裁判費。
中　　華　　民　　國　　110 　年　　7 　　月　　15　　日
　　　　　　　　　　    　　　書記官  陳惠娟